【裁判字號】    99,基簡,99
【裁判日期】    990625
【裁判案由】    塗銷所有權移轉登記
【裁判全文】
臺灣基隆地方法院基隆簡易庭民事判決    99年度基簡字第99號
原      告  台新國際商業銀行股份有限公司
法定代理人  乙○○
訴訟代理人  丁○○
            丙○○
被      告  戊○○
            甲○○
上列當事人間請求塗銷所有權移轉登記事件，本院於民國99年6
月9日言詞辯論終結，判決如下：
    主  文
原告之訴駁回。
訴訟費用新臺幣伍仟壹佰捌拾元由原告負擔。
    事實及理由
一、被告經合法通知，均未於言詞辯論期日到場，核無民事訴訟
    法第386條所列各款情形，依民事訴訟法第436條第2 項、第
    385條第1項前段之規定，准原告之聲請，由其一造辯論而為
    判決。
二、按訴狀送達後，原告不得將原訴變更或追加他訴，但有下列
    各款情形之一者，不在此限：二、請求之基礎事實同一者。
    七、不甚礙被告之防禦及訴訟之終結者，民事訴訟法第255
    條第1項第2、7款分別定有明文。原告於起訴時原聲明請求
    被告甲○○應將門牌號碼基隆市○○○路112巷110弄18號1
    樓房屋及其坐落土地（下稱系爭不動產）於民國95年3月9日
    以買賣為原因所為之所有權登記予以塗銷，回復登記為被告
    戊○○所有，嗣於99年5月31日具狀變更聲明為：1.先位聲
    明：（1）確認被告間就系爭不動產於95年2月23日所為之買
    賣契約無效；（2）被告甲○○就系爭不動產於95年3月9日
    所為以上開買賣為原因所為之所有權移轉登記應予塗銷。2.
    備位聲明：（1）被告間就系爭不動產於95年3月9日以買賣
    為登記原因所為之所有權移轉登記，其買賣之債權行為及移
    轉登記之物權行為，均應予撤銷；（2）被告甲○○就上開
    所有權移轉登記應予塗銷，並回復登記予被告戊○○所有，
    經核原告請求之基礎事實同一，且本院亦認此變更聲明不甚
    礙被告之防禦及訴訟終結，是原告所為訴之聲明之變更與前
    開規定相符，合先敘明。
三、原告主張：
（一）被告戊○○於92年10月向原告申領現金卡（卡號：000000
      00 00000000）使用，詎被告戊○○自95年1月25日起即逾
      期繳款，至99年1月11日止，尚欠原告新臺幣（下同）475
      ,620元未清償，被告2人為朋友關係，被告戊○○為免遭
      債權銀行強制執行，竟於95年2月23日將原登記為其所有
      之系爭不動產出賣予被告甲○○，並於95年3月9日將系爭
      不動產所有權移轉登記為被告甲○○所有，因系爭不動產
      上本有抵押權設定登記，然於被告間系爭買賣契約訂立之
      後，該抵押權設定並未塗銷，且亦未為債務人變更，顯不
      符一般交易慣例，且系爭不動產所有權之移轉時間又係在
      被告戊○○債務逾期清償之後，故被告間係以買賣行為之
      名行脫產之實，依民法第87條第1項之規定，被告間移轉
      系爭不動產所有權之法律行為應屬通謀虛偽意思表示而無
      效，系爭不動產應仍屬被告戊○○所有，依民法第113 條
      ：「無效法律行為之當事人，於行為當時，知其無效或可
      得而知者，應負回復原狀或損害賠償之責任。」、第242
      條前段：「債務人怠於行使其權利時，債權人因保全債權
      ，得以自己之名義，行使其權利。」規定，原告自得代位
      被告戊○○請求將系爭不動產回復登記為被告戊○○所有
      。
（二）當事人主張有利於己之事實者，就其事實有舉證之責任，
      但法律別有規定，或依其情形顯失公平者，不在此限，民
      事訴訟法第277條定有明文；又確認法律關係不存在之訴
      ，如原告僅否認被告於訴訟前所主張法律關係成立原因之
      事實，以求法律關係不成立之確認，應由被告就法律關係
      存在或法律關係成立原因之事實，負舉證之責（最高法院
      42年度台上字第170號、20年上字第709號判例意旨參照）
      。依上開判例要旨所示，原告否認系爭買賣行為事實存在
      ，自應由被告2人就其主張之買賣關係存在之積極事實（
      如合理對價關係、資金來源及來往紀錄等，是否符合買賣
      之要件），負舉證責任，此乃就接近證據之難易言，雙方
      當事人對於買賣是否虛偽之事實，應由何方為舉證較易之
      情形，其舉證責任分配由較易舉證之當事人負擔，自較符
      合正義公平之原則，而被告2 人間之買賣原因事實、資金
      來源及流向均由被告2人所掌握，因此被告2人自始即接近
      及持有該財務資料，自應由被告2 人舉證較諸原告為合理
      且簡單，再者私人間之買賣或借貸，未如金融機構，幾無
      審核、徵信、估價及監督機制，故利用以債作價而逃避債
      權人藉由強制執行滿足債權者，時有所聞，況且本件被告
      2人為朋友關係，被告戊○○對原告負有借款債務，於可
      能將受強制執行之敏感時間，將系爭不動產以買賣為原因
      而移轉所有權登記予被告甲○○，就此之買賣關係是否屬
      實，相較於一般第三人買賣，自應受較嚴格之檢驗。
（三）又債務人所有之財產除對於特定債權人設有擔保物權外，
      應為一切債務之總擔保，倘債務人財產已不足清償一切債
      務時，而竟將財產惡意脫產他人，且非用以清償具有優先
      受償權之債務，對於普通債權人甚不公平，即難謂無詐害
      行為（最高法院78年度台上字第1583號判決意旨參照），
      今被告戊○○將其所有之系爭不動產以買賣之名移轉登記
      為其朋友即被告甲○○所有，顯為有害及債權之行為，且
      被告戊○○於負債期間曾求助於其家人，故被告甲○○對
      被告戊○○之財務狀況應無不知情之理，而被告戊○○仍
      居住於系爭房屋內，且抵押權債務人設定仍為被告戊○○
      ，此有違一般交易慣例之事實，亦可窺知買受人並無所有
      之意思，而移轉時點又為被告戊○○債務逾期履行困難之
      後，其移轉之意圖乃為脫產以避免遭債權人強制執行至為
      明顯，故難謂債務人即被告戊○○與買受人即被告甲○○
      無脫產之惡意，且原告係於98 年9月11日經調閱系爭不動
      產之異動索引始發現被告戊○○已於95年3月9日移轉系爭
      不動產所有權至被告甲○○名下，原告乃於99年1月提起
      本訴，並無逾民法第245條所定1年除斥期間之情形，原告
      自得依民法第244條第2項規定聲請法院撤銷被告間之買賣
      行為。
（四）綜上，民法第87條之通謀虛偽意思表示，與同法第244條
      第2項之受益人明知有損害於債權人之權利者，該主觀要
      件之舉證須參酌客觀事實以為認定，實務上乃針對該買賣
      雙方所約定之價金是否顯不相當、債務人是否確實收受買
      賣價金（即資金流程）、買受人是否知悉債務人對金融機
      構負有債務且逾期未清償、土地登記謄本上所載之負擔之
      義務人（如抵押權人）為誰、系爭買賣關係成立時點是否
      在債務人發生逾期不清償債務而陷於無資力之後或有無緊
      密相臨、債務人逾期不清償債務之時間長度等相關事實，
      以作為認定買賣雙方係通謀虛偽意思表示，或買受人係明
      知該買賣行為有損害於金融機構之證據及依據，故基於以
      上事實，足證被告之所有權移轉行為顯係有害原告之債權
      。
（五）對被告抗辯之陳述：被告未能就已給付現金部分提出證明
      ，且被告甲○○係被告戊○○申請預備金卡的聯絡人，足
      見2人關係匪淺，被告甲○○亦未能證明有幫被告戊○○
      繼續繳納貸款。
（六）基於前述，聲明：
   1、先位聲明：
 （1）確認被告間就系爭不動產於95年2月23日所為之買賣契約
      無效；
 （2）被告甲○○就系爭不動產於95年3月9日所為以上開買賣為
      原因所為之所有權移轉登記應予塗銷。
  2、備位聲明：
（1）被告間就系爭不動產於95年3月9日以買賣為登記原因所為
     之所有權移轉登記，其買賣之債權行為及移轉登記之物權
     行為，均應予撤銷；
（2）被告甲○○就上開所有權移轉登記應予塗銷，並回復登記
     予被告戊○○所有。
四、被告方面：
（一）被告戊○○部分：被告戊○○確實將系爭不動產出賣予被
      告甲○○，並取得被告甲○○支付之價款。
（二）被告甲○○部分：
   1、原告之主張應係以推想或臆測之方法認為系爭不動產之買
      賣係通謀虛偽意思表示，惟其所述全然與事實不符，被告
      甲○○買受系爭不動產時並不知悉被告戊○○對外之負債
      情況，故於簽訂買賣契約時並非出於損害原告或其餘債權
      人之意思為之，且被告甲○○以當時、當地之不動產交易
      行情買受系爭不動產，並非趁人急迫而廉價取得，且被告
      甲○○已依約支付價金，顯屬一般通常之買賣，原告質疑
      其中存有虛偽，實屬誤會；被告2人原約定由被告甲○○
      另覓其他銀行辦理貸款以清償舊有合作金庫銀行之房貸，
      然當時經被告甲○○實際洽詢其他銀行後，或許礙於被告
      甲○○本身條件，或許當時銀行緊縮銀根核貸趨嚴，始知
      除不能取得比合作金庫銀行更為優惠低廉之利息等還款條
      件外，另有要求須額外提供保證人，加上如辦理房貸銀行
      異動，須再支出估價、代辦、保險等一筆為數不小之費用
      ，從而被告甲○○取得被告戊○○之同意後（以當時被告
      甲○○買得系爭不動產後，縱使貸款未繳而須法拍，其賣
      價亦足以全數償還合作金庫銀行之貸款，對其權益絕無損
      害之可能），有關房屋貸款部分遂維持現狀不變，但改由
      被告甲○○繼續向合作金庫銀行還款，此由被告戊○○之
      合作金庫銀行存摺內頁觀之，自95年3月8日以後之存摺款
      項出入，僅有每月存款1萬元及銀行隨後予以扣款之用途
      ，被告戊○○其他金融存取交易往來，從來不曾使用該存
      摺為之，以免發生糾葛，足見該存摺僅作還款之用，且被
      告甲○○每月皆親至合作金庫銀行將款項存入，以備銀行
      扣款，僅於99年1月4日至銀行時發現忘記攜帶存摺，乃改
      採無摺存款存入3,000元，補齊當月應繳金額，留有被告
      甲○○親自繳款之證明。故原告徒以被告甲○○買受系爭
      不動產後未變更銀行抵押貸款資料，即認買賣雙方存有虛
      偽不實，顯為推想或臆測之詞。
   2、第三人主張表意人與相對人通謀而為虛偽意思表示者，該
      第三人應負舉證之責，最高法院著有48年上字第29號判例
      要旨可資參照。原告主張被告間就系爭不動產之買賣行為
      屬通謀虛偽意思表示，此應由原告負舉證責任，然原告之
      舉證方法，僅以被告間原有認識，且買賣後抵押貸款名義
      人並未變更，因此「合理懷疑」買賣契約係虛偽不實云云
      ，惟觀諸被告所提之不動產買賣契約書，其內載明買賣之
      標的物、價金、付款方式，並由契約當事人即被告2人分
      別簽名，該契約並無不合理之處，且被告甲○○確依約支
      付相當對價，即除分3期付款予被告戊○○外，其餘價金
      係由被告甲○○繼續償還積欠抵押權人即合作金庫銀行之
      債務，被告甲○○於買受後均按月逐期還款，被告2人間
      就系爭不動產移轉之原因關係係有償之買賣契約，並非無
      償之贈與，亦非通謀虛偽意思表示。
   3、被告甲○○固曾於92年間被告戊○○向原告申辦信用卡時
      被填寫為聯絡人，但與被告戊○○間並無親屬關係，原告
      稱被告戊○○於95年間即開始逾期繳款，然被告甲○○僅
      知悉被告戊○○擬出售系爭不動產而與之交易，對於被告
      戊○○之經濟狀況及對外負債情形並不清楚，買受後被告
      甲○○乃遷入居住至今，原告為國內大規模之商業銀行，
      有充分之能力對往來之客戶做詳細之徵信，於客戶逾期付
      款時，並有能力及時追償，實不應於客戶逾期付款多年後
      ，始胡亂主張客戶有「通謀虛偽意思表示」或「脫產」之
      「詐害債權之行為」。
   4、原告約於97年間依照財政部頒訂「銀行資產評估損失準備
      提列及逾期放款催收款呆帳處理辦法」，將對被告戊○○
      之債權列入「呆帳」，顯示其已履行調查債務人所有房地
      等財產程序後而認定債權回收困難或無望，依法始能認列
      ，被告戊○○於92年10月20日向原告申請現金卡時，於申
      請書上基本資料欄載明系爭不動產係其自住並為其所有，
      原告稱被告戊○○之帳款於95年1月25日即開始逾期，然
      系爭不動產於95年3月9日即完成所有權移轉登記，依金融
      業者對於逾期帳款之催收實務，對於債務人之財產信用狀
      況，係進行催收時所應了解之事項，即原告顯然於帳款逾
      期未還進入催收程序時即知悉系爭不動產之所有權發生異
      動，絕無可能歷經3年多，於起訴之98年11月23日申領土
      地建物登記謄本時始行發現，此外，原告亦約於97年間對
      被告戊○○取得勝訴判決或與其具有同等效力之執行名義
      ，原告執此亦早已從國稅局核發之債務人財產資料清單中
      知悉系爭不動產已移轉所有權；原告提出之催收紀錄僅屬
      起訴前2個月之催收紀錄，其並未提出自被告戊○○逾期
      還款開始，由原告各分行對被告戊○○所進行連續催收之
      完整紀錄，且依被告戊○○告知，其於96年間曾對原告催
      收員質以系爭不動產已買賣並移轉所有權乙事加以澄清，
      原告早知其事，原告如能提交完整之催收資料，其內必有
      記載；另原告於99年5月20日準備書狀（一）載明：「原
      告於98年9月11日經調閱該不動產之『異動索引』始發現
      系爭房地已過戶」，果爾，自經驗法則推之，原告應甚早
      即從一般土地建物謄本知悉系爭不動產已移轉所有權，才
      會進一步調閱系爭不動產之異動索引，以明所有權歷次移
      轉紀錄，否則原告如先前不知悉系爭不動產所有權已移轉
      ，豈會直接調閱異動索引？自此堪認原告備位聲明部分已
      逾1年除斥期間。
   5、基於前述，聲明：駁回原告之訴。
五、得心證之理由：
（一）經查，原告主張被告戊○○於92年10月向原告申領現金卡
      （卡號：0000000000000000）使用，自95年1月25日起即
      逾期繳款，至99年1月11日止，尚欠原告475,620元未清償
      ，被告戊○○於95年2月23日將原登記為其所有之系爭不
      動產出賣予被告甲○○，並於95年3月9日將系爭不動產所
      有權移轉登記為被告甲○○所有之事實，業據其提出Youb
      e予備金申請書、交易紀錄、催收帳卡查詢、建物登記謄
      本、異動索引等件影本為證，並有基隆市安樂地政事務所
      99年2月11日基安地所一字第0990001305號函附95年基安
      字第2703號不動產所有權移轉登記相關資料影本在卷可憑
      ，本院審酌上開證物與原告之主張相符，堪信原告上開主
      張為真實。
（二）先位聲明部分：
   1、按確認法律關係之訴，非原告有即受確認判決之法律上利
      益者，不得提起之，民事訴訟法第247條第1項前段定有明
      文。而該條所謂即受確認判決之法律上利益，係指因法律
      關係之存否不明確，致原告在私法上之地位有受侵害之危
      險，而此項危險得以對於被告之確認判決除去之者而言（
      最高法院42 年台上字第1031號判例參照）。原告先位聲
      明主張其為被告戊○○之債權人，被告戊○○無資力可供
      清償其積欠原告之債務，被告間就系爭不動產於95年2月
      23日所為之買賣行為係通謀虛偽意思表示而無效，請求被
      告甲○○就系爭不動產於95年3月9日以上開買賣為原因所
      為之所有權移轉登記應予塗銷，而被告間買賣契約是否出
      於通謀虛偽意思表示而無效，為原告得否代位被告戊○○
      請求被告甲○○塗銷系爭不動產所有權登記之前提要件，
      足以影響原告債權受償之多寡，則原告所主張上開法律關
      係存否不明確，並致債權人即原告私法上權利有受侵害之
      危險，且此項危險得以確認判決除去之，足見原告就本件
      訴訟有即受確認判決之法律上利益，先予敘明。
   2、按表意人與相對人通謀而為虛偽意思表示者，其意思表示
      無效，民法第87條第1項前段定有明文。所謂通謀為虛偽
      意思表示，乃指表意人與相對人互相故意為非真意之表示
      而言，故相對人不僅須知表意人非真意，並須就表意人非
      真意之表示相與為非真意之合意，始為相當（最高法院62
      年台上字第316號判例要旨參照）。又當事人主張有利於
      己之事實，就其事實負有舉證之責，民事訴訟法第277條
      前段亦有明定。是第三人主張表意人與相對人通謀而為虛
      偽意思表示者，該第三人應負舉證之責。查被告2人間就
      系爭不動產所為之買賣行為，除有建物登記謄本及異動索
      引登記原因欄之記載可稽外，且有被告甲○○提出之不動
      產買賣契約書及被告2人申請土地移轉登記填載之土地所
      有權移轉登記契約書在卷可參，足以證明該買賣契約形式
      上存在，原告主張被告2人間上開買賣契約係出於通謀虛
      偽意思表示，依前揭說明，自應由原告就通謀虛偽意思表
      示乙節負舉證責任，若原告不能舉證自己主張事實為真正
      ，則被告就其抗辯事實即令不能舉證，或所舉證據尚有疵
      累，亦應駁回原告之訴。原告迄未舉證明之，僅以被告2
      人為朋友關係、被告於系爭買賣契約訂立後未塗銷抵押權
      設定及為債務人變更，顯不符一般交易慣例為由，即率論
      系爭買賣契約係出於通謀虛偽意思表示，自無可取。從而
      原告提起先位之訴，訴請確認被告間就系爭不動產於95年
      2月23日所為之買賣契約無效，即乏依據，其請求被告甲
      ○○應將系爭不動產於95年3月9日以上開買賣為原因所為
      之所有權登記予以塗銷，洵屬無據，應予駁回。
（三）備位聲明部分：
   1、按債務人所為之有償行為，於行為時明知有損害於債權人
      之權利者，以受益人於受益時亦知其情事者為限，債權人
      得聲請法院撤銷之；債權人依第二項之規定聲請法院撤銷
      時，得並聲請命受益人或轉得人回復原狀，民法第244條
      第2項、第4項前段固分別定有明文，惟明知之事實對於債
      權人為有利，應由主張其事實存在之債權人負舉證責任，
      不能僅以推定之詞資為不利於債務人之判斷。又債務人處
      分其現有財產而得有相當對價者，非必生資力減少之結果
      ，不得概謂為詐害行為（最高法院44年度台上字第1032號
      判決、54年度台上字第3128號判決意旨參照）。再按民法
      第244條第2項之撤銷權，以債務人於行為時及受益人於受
      益時均知有損害於債權人之事實，為其發生之特別要件，
      自應由主張此項撤銷權存在之原告就上開事實之存在負舉
      證之責任。本件被告間就系爭不動產之所有權移轉核屬有
      償行為，已如前述，依上開說明，就行使撤銷權所需具備
      之「債務人於行為時及受益人於受益時均知有害於債權人
      」此要件，自應由原告負舉證責任。
   2、經查，原告主張被告戊○○於讓與系爭不動產所有權予被
      告甲○○時、以及被告甲○○於受讓系爭不動產所有權時
      均知有害於債權人云云，無非係以被告2人為朋友關係、
      被告甲○○係被告戊○○申請現金卡時填寫之聯絡人、被
      告戊○○於負債期間曾求助於家人，故被告甲○○對被告
      戊○○之財務狀況應無不知情之理等詞為其依據，惟被告
      2人僅係朋友關係，縱交誼甚篤，相互間亦不必然知悉對
      方之財務狀況，且被告甲○○係被告戊○○申請現金卡時
      填寫之聯絡人與被告戊○○於負債期間曾求助於家人等事
      實，與被告甲○○是否知悉被告戊○○於移轉系爭不動產
      所有權時有其他債權人存在、其受讓系爭不動產所有權是
      否明知有害於債權人之事實並無因果關係，故實無法僅以
      原告所稱上開理由即推論被告甲○○於受益時必知有害於
      原告之債權。此外，原告並未舉出其他確切證據以實其說
      ，則原告主張被告間於行為時均已明知該買賣行為有害及
      原告債權云云，即無從採信。準此，被告間就系爭不動產
      所為之買賣及移轉所有權之行為，核與民法第244條第2項
      所規定有償詐害行為之主觀要件未符，自難依上開規定予
      以撤銷。則原告請求就被告間就系爭不動產於95年3月9日
      以買賣為登記原因所為之所有權移轉登記，其買賣之債權
      行為及移轉登記之物權行為，均應予撤銷，及請求被告甲
      ○○就上開所有權移轉登記應予塗銷，並回復登記予被告
      戊○○所有，於法無據，自應予駁回。
六、據上論結，本件原告之訴為均無理由，依民事訴訟法第78條
    、第87條第1項前段，判決如主文。
中    華    民    國    99    年    6     月    25    日
                  基隆簡易庭法  官  王翠芬
以上正本係照原本作成。
對於本件判決如有不服，應於收受送達後20日內向本院提出上訴
書狀，上訴於本院合議庭，並按他造當事人之人數附具繕本。
中    華    民    國    99    年    6     月    25    日
                            書記官  李一農

司法院資訊處製作；財團法人民間司法改革基金會備份。
